## Calcule finale şi simulări venituri la buget

În această secţiune adunăm ce am calculat şi anterior înglobând şi simulări asupra impozitelor pe dividende. Din lipsă de date vom simula doar ce s-ar întâmpla dacă ar fi taxate doar dividendele de pe Bursa de Valori Bucureşti. Vom compara suma obţinută cu impozitul încasat de facto de bugetul statului pentru a ne face o idee dacă dividendele companiilor listate sunt majoritare în economie sau nu.

## Impozitul pe dividendele companiilor listate

Impozitul din venitul pe dividende în 2021 a fost de circa 2.596 miliarde de RON, puţin mai mic de 10 % din totalul impozitului pe venitul personal. Pe anul 2021 a fost în efect rata de impozitare de 5 %.

```{r}
library(tidyverse)
library(rvest)
library(gt)


culori <- c("#EA5B0C", "#a44a08", "#ea960c", "#ea150c", 
            "#a40e08", "#000000", "#0865a4", "#a48408")


theme_set(hrbrthemes::theme_ipsum_tw(strip_text_size = 14, 
                                     strip_text_family = "Frutiger Bold",
                                     strip_text_face = "italic",
                                     axis_title_size = 10,
                                     axis_text_size = 8,
                                     base_family = "Frutiger",
                                     plot_title_family = "Frutiger Bold",
                                     subtitle_family = "Frutiger",
                                     caption_family = "Frutiger", 
                                     caption_size = 8,
                                     plot_title_size = 14,
                                     subtitle_size = 10) +
  theme(legend.text = element_text(size=8), 
        legend.title = element_text(size=10),
        legend.key.size = unit(0.5, "cm")))


read_html("https://m.bvb.ro/FinancialInstruments/CorporateActions/InfoDividend") %>% html_table(header=TRUE) %>% .[[1]] %>% 
  select(-1) %>% select(1, Year, `Dividends Total`) %>% 
  mutate(`Dividends Total` = parse_number(`Dividends Total`)) %>% 
  group_by(Year) %>% 
  summarise(total = sum(`Dividends Total`, na.rm=TRUE)) %>% 
  mutate(impozit = total*0.05) %>% 
  rename(An=Year, Dividende=total, Impozit=impozit) %>% 
  gt::gt(rowname_col = "An") %>%
  gt::fmt_number(columns=2:3, sep_mark = ",", decimals = 0) %>%
  gt::cols_width(~"150px")

```

De unde deducem că în anul 2021 dividendele companiilor listate nu au constituit decât circa 15 % din totalul dividendelor extrase din economie. Dorim să propunem un impozit pe dividende de circa 18 %, fapt care ar aduce proporţional de 3.6 ori mai mulţi bani decât cei 2.6 miliarde de RON, adică încă 6.76 miliarde de RON. Desigur, acest estimat este puternic simplificat şi e în cel mai bun caz un maximum teoretic, dependent desigur şi de fluctuaţiile pieţei şi economiei. Vom merge cu un estimat conservator de 6 miliarde notând că în 2023 suma colectată va fi semnificativ mai mare (cum şi în 2022 dividendele totale au crescut cu circa 10 %).

## O încercare de impozit pe averi

Putem simula pe baza datelor de la `World Inequality Database` şi o încercare de impozit pe marile averi. Dar vom avea nevoie de un cadru legislativ pentru acest lucru şi un ANAF performant.

```{r}
w <- read_delim(here::here('database', "WID", "WID_data_RO.csv"), delim=";") %>%  filter(variable=="ahwealj992") %>% select(-variable) %>% 
     select(-country) %>%
     select(percentile, year, value)

pe <- numeric(100)
for(i in 1:100){
  pe[i] <- paste0("p", i-1, "p", i)
}

w <- w %>% filter(year>2016) %>% 
     group_by(percentile) %>% summarise(value=mean(value)) 

w %>% filter(grepl("^p[9]{2}\\.?[0-9]?p", percentile)) %>% 
  filter(grepl("p100$", percentile)) %>% arrange(value) %>% 
  rename(percentila=percentile, `Avere medie`=value) %>% 
  gt::gt() %>% 
  gtExtras::gt_theme_538() %>% 
  gt::fmt_number(columns=2, suffixing = T) %>% 
  opt_row_striping() %>% 
  tab_header(title="Averea în cadrul top 1 % din populaţie", 
             subtitle="Sursa: World Inequality Database") %>% 
  tab_style(style=cell_fill(color=culori[5]), 
            locations=cells_title()) %>% 
  tab_style(style=cell_text(color='white'), 
            locations=cells_title()) %>% 
  tab_style(style=cell_fill(color=culori[1]), 
            locations=cells_column_labels()) %>% 
  tab_style(style=cell_text(color='white'), 
            locations=cells_column_labels())


```

Doar la o primă vedere cu o taxă marginală de 1 % pe averile celor din top 1 % s-ar aduna, considerând o populaţie de 10 milioane de adulţi (conservator), circa 4 miliarde de RON. S-ar aplica celor care au averi de peste 4 milioane de RON. Calcul trebuie privit cu multă suspiciune, e doar o estimare grosieră.

## Simulări finale

```{r}
insumari <- read_csv(here::here("database", 
                                "taxe_sectoriale_scutiri.csv")) %>%
  mutate(sector=str_to_upper(sector)) %>%
  group_by(sector) %>% summarise(valoare=sum(valoare)) %>%
  rename(Masura = sector, Impact=valoare) %>%
  bind_rows(tibble("Masura"=c("Impozit progresiv pe venit", 
                              "Impozit pe dividende", 
                              "TRANZACŢII IMOBILIARE", 
                              "Coborâre prag microîntreprinderi"),
                   "Impact"=c(25, 6, 0.35, 2.5))) %>%
  mutate(sector = c("Eliminare scutiri", "Eliminare scutiri", "Taxe sectoriale", "Eliminare scutiri", "Taxe sectoriale", "Taxe sectoriale", "Creştere impozite", "Creştere impozite", "Taxe sectoriale", "Creştere impozite")) %>% 
  relocate(sector) 

tabel_total <- insumari %>%
gt::gt(groupname_col = "sector") %>% 
  gt::fmt_number(columns=3, decimals = 2) %>% 
  tab_header(title="Impact tipuri de măsuri propuse (miliarde RON)", 
             subtitle="Calcule proprii pe bilanţurile anilor 2019-2021") %>%
  summary_rows(columns=3, fns=list(`TOTAL GRUP`=~sum(., na.rm=TRUE)), 
               fmt = ~fmt_number(.,decimals=2)) %>%
  grand_summary_rows(columns=3, fns=list(TOTAL =~ sum(., na.rm=TRUE)), 
                     fmt=~fmt_number(., decimals=2)) %>%
  gt::grand_summary_rows(columns=3, fns=list(TOTAL = ~sum(., na.rm=TRUE)), 
                         fmt = ~fmt_number(., decimals = 2)) %>%
  tab_style(style=cell_fill(color=culori[3]), locations = cells_row_groups()) %>%
  tab_style(style=cell_borders(color=culori[3]), locations=cells_row_groups()) %>%
  tab_style(style=cell_text(weight = "bold"), locations=cells_row_groups()) %>%
  tab_style(style=cell_fill(color=culori[5]), locations=cells_column_labels()) %>%
  tab_style(style=cell_text(color='#fff'), locations=cells_column_labels()) %>%
  tab_style(style=cell_fill(color=culori[5]), locations=cells_stubhead()) %>%
  tab_style(style=cell_fill(color=culori[5]), locations=cells_grand_summary()) %>%
  tab_style(style=cell_fill(color=culori[3], alpha=0.5), 
            locations=cells_summary()) %>%
  tab_style(style=cell_text(color="#fff"), 
            locations=cells_grand_summary()) %>%
  gt::tab_options(container.width = "90%", table.layout = "auto", 
                  table.align = "center", 
                  table.additional_css = "table.gt_table {border: 2px solid black;}", footnotes.padding = 1) %>%
  gt::tab_footnote(footnote="10 % taxă pe tranzacţiile imobiliare",
                   locations=cells_body(columns=Masura, 
                                      rows=grepl("IMOBILIARE", Masura))) %>%
  gt::tab_footnote(footnote="1.2 % impozit pe cifra de afaceri netă ce depăşeşte 1 miliard RON", locations = cells_body(columns=Masura, rows=grepl("ENERGIE", Masura))) %>%
  gt::tab_footnote(footnote = "1.2 % impozit pe cifra de afaceri pentru toate firmele",
                   locations=cells_body(columns=Masura, 
                                        rows=grepl("JOCURI", Masura))) %>%
  gt::tab_footnote(footnote="1.2 % impozit pe cifra de afaceri ce depăşeşte 100 de milioane RON", locations=cells_body(columns=Masura, 
                                          rows=grepl("RETAIL", Masura))) %>%
  gt::tab_footnote(footnote = "Asumând cote de 16 % şi 21 % pentru ce trece de 2200 EURO lunar brut (scenariul slovac atenuat)", 
                   locations=cells_body(columns=Masura, 
                                        rows=grepl("venit", Masura))) %>%
  gt::tab_footnote(footnote="Impozit pe dividende de 18 %", 
                   locations=cells_body(columns=Masura, 
                                        rows=grepl("dividende", Masura))) %>%
  gt::tab_footnote(footnote="Scăderea pragului de venit al microîntreprinderii la 250.000 EURO", 
                   locations=cells_body(columns=Masura, rows=grepl("prag", Masura))) %>% 
  gt::tab_footnote(footnote = "Mai probabilă este estimarea MF de 0.9 miliarde RON", locations=cells_body(columns=Impact, 
                                    rows=grepl("IT", Masura))) %>% 
  gtExtras::gt_theme_538() %>%
  gt::tab_style(style=cell_text(weight = "bold"), 
                locations=cells_summary()) %>%
  gt::tab_style(style=cell_text(weight='bold'), 
                locations=cells_grand_summary()) %>%
    gt::tab_style(style=cell_text(size = px(12)), locations=cells_body()) %>%
    gt::tab_style(style=cell_text(size=px(14)), locations=cells_summary()) %>% 
    gt::tab_style(style=cell_text(size=px(12)), locations=cells_footnotes())

tabel_total
```

Şi acum sub formă de pie chart.

```{r}
#| fig-width: 7
#| fig-height: 7
#| fig-dpi: 200

insumari %>% mutate(index = c(1, 3, 4, 7, 8, 9, 6, 5, 10, 2)) %>%
  arrange(desc(index)) %>%
  mutate(procent = 100*Impact/sum(Impact), 
         ypos=cumsum(procent)-0.5*procent,
         eticheta = paste0(round(procent, 2), " %")) %>%
  ggplot(aes(x = 1.8, y = procent, fill = Masura)) +
  geom_bar(stat = "identity", color = "white") +
  coord_polar(theta="y", start = 0, direction=1)+
  geomtextpath::geom_textpath(aes(y = ypos, 
                                  label = eticheta), color = "white")+
  scale_fill_manual(values=c("#0073C2FF", "#EFC000FF", "#868686FF", "#CD534CFF", "seagreen4", "red3", "royalblue4", "orange3", "black", "purple4")) +
  theme_void() +
  xlim(0.5, 2.5)

```

```{r}
#| fig-width: 7
#| fig-height: 7
#| fig-dpi: 200

insumari %>% 
  mutate(procent = 100*Impact/sum(Impact)) %>%
  group_by(sector) %>%
  summarise(Impact=sum(Impact), procent=sum(procent)) %>% 
  ungroup() %>% arrange(desc(sector)) %>%
  mutate(ypos=cumsum(procent)-0.5*procent,
         eticheta = paste0(round(procent, 2), " %", "\n", "(", round(Impact,2), ")")) %>%
  ggplot(aes(x = 1.8, y = procent, fill = sector)) +
  geom_bar(stat = "identity", color = "white") +
  coord_polar(theta="y", start = 0, direction=1)+
  geomtextpath::geom_textpath(aes(y = ypos, 
                                  label = eticheta), size=4, color = "white")+
  scale_fill_manual(values=c(culori[1], culori[5], culori[8])) +
  theme_void() +
  xlim(0.5, 2.5) 


```
